【裁判字號】    92,上訴,32
【裁判日期】    920211
【裁判案由】    殺人未遂
【裁判全文】
臺灣高等法院臺南分院刑事判決          九十二年度上訴字第三二號  Ａ
      上  訴  人  臺灣臺南地方法院檢察署檢察官
      被      告  甲  ○  ○
      指定辯護人  本院公設辯護人  丙  ○  ○
右上訴人因被告殺人未遂案件，不服臺灣臺南地方法院九十一年度訴字第一七四號中
華民國九十一年十一月六日第一審判決（起訴案號：臺灣臺南地方法院檢察署九十年
度營偵字第九三０號），提起上訴，本院判決如左：
      主      文
上訴駁回。
      理      由
一、公訴意旨略以：甲○○於八十九年十一月二十二日二十三時五十分許，在臺南縣
    學甲鎮宅港里一五五號前，因不明原因與乙○○發生口角及肢體衝突，竟基於殺
    人之故意，持不明物體毆打乙○○頭部，致乙○○受有頭部外傷、顱內出血及腦
    挫傷等足以致命之傷害，因及時送醫救治始倖免於難。因認甲○○涉犯刑法第二
    百七十一條第二項、第一項殺人未遂罪嫌云云。
二、按犯罪事實應依證據認定之，無證據不得推定其犯罪事實；又不能證明被告犯罪
    者，應諭知無罪之判決，刑事訴訟法第一百五十四條、第三百零一條第一項分別
    定有規定。認定不利於被告之事實，須依積極證據，苟積極證據不足為不利於被
    告事實之認定時，即應為有利於被告之認定，更不必有何有利之證據。此之所謂
    證據，須確屬能為被告有罪之證明，而無瑕疵可指者，始足當之；再者，犯罪事
    實之認定，應憑證據，所謂證據，須適於為被告犯罪事實之證明者，始得採為斷
    罪資料，如未能發現相當證據，或證據不足以證明，自不能以推測或擬制之方法
    以為裁判基礎；又所謂認定犯罪事實所憑之證據，雖不以直接證據為限，間接證
    據亦包括在內，然而無論直接或間接證據，其為訴訟上之證明，須於通常一般人
    均不致有所懷疑，而得確信其為真實之程度，始得據之為有罪之認定，倘其證明
    尚未達到此一程度，而有合理懷疑存在時，即應為無罪之判決（最高法院二十九
    年上字第三一０五號、三十年上字第八一六號、四十年台上字第八六號、五十三
    年台上字第二七五０號、七十六年台上字第四九八六號分別著有判例參照）。又
    告訴人之告訴，係以使被告受刑事訴追為目的，是其陳述是否與事實相符，仍應
    調查其他證據以資審認，苟其所攻擊之詞，尚有瑕疵，則在此瑕疵未究明前，即
    不得遽採為斷罪之基礎（最高法院五十二年臺上字第一三００號判例、六十一臺
    上字第三０九九號判例、六十九年臺上字第一五三一號判決參照）。
三、公訴人認被告甲○○涉犯右揭殺人未遂罪嫌，無非以告訴人乙○○之指訴，與同
    案被告李天祥、莊文全（業經檢察官以罪嫌不足，為不起訴處分確定）之供述內
    容相符，並有診斷證明書一份在卷可稽，且告訴人頭部所受傷害足以危及生命，
    堪認行為時，主觀上具有殺人故意，為其所憑論據。
四、訊之被告甲○○堅決否認有何殺人未遂之犯行，辯稱：當時伊蹲在李天祥家倉庫
    前空地，聽聞乙○○與莊文全談論李某代莊母解決會款事宜而一再向莊母索取酬
    勞一事，伊在旁隨口說出：「這樣太野蠻了」，乙○○生氣就過來用拳頭揮打伊
    ，伊起身舉起左手放在頭上抵擋，乙○○喝醉酒顛顛跛跛，自己跌倒，右後腦撞
    到路旁矮溝渠邊緣，因而受傷，伊未出手告毆打乙○○等語。
五、經查：
  (一)本件案發後八十九年十二月十八日告訴人之母李木曾向警局提出告訴稱：「當
    時我看見乙○○在我次子李天祥住宅前空地，走向甲○○前面，甲○○用手撥了
    一下，乙○○向後退倒在地上流血就不醒人事」，嗣後經成立和解，和解書記載
    因乙○○喝醉酒，不小心倒地，致後腦受傷，有和解書在卷可稽（詳警卷第一至
    四頁）；而據當時警員詢問被告及相關人員，被告辯稱：「乙○○以手掌要打我
    嘴巴，我以左手攔開，撥開，我沒有回手打他」（詳警卷第六頁）；在場告訴人
    之胞弟李天祥陳稱：「我在屋外看見甲○○蹲在地上，乙○○站立，我聽到雙方
    有談話，好像口氣不好，乙○○出手揍打甲○○頭部，甲○○閃躲未被擊中，甲
    ○○左手一揮，乙○○就倒在地上」（詳警卷第八頁）；另在場證人莊文全陳稱
    ：「當時我在李天祥住宅前相遇，我對乙○○提起幫母親索回被欠會款三萬元，
    竟要拿二萬六千元（指酬勞），請乙○○不要這樣，甲○○蹲在地上回應言這樣
    太野蠻（台語音ㄠ滿，筆錄誤載為傲慢）了，乙○○就上前要打甲○○，甲○○
    用手撥了一下，乙○○就後退倒地不起」（詳警卷第十四頁），足徵案發時被告
    係於告訴人出手毆打時始用手攔開或撥開，尚無毆打或還擊之犯罪意圖，應可認
    定。
  (二)而告訴人又於九十年五月二十九日，即距離案發時已逾六個月後始向臺灣臺南地
    方法院檢察署提起告訴，並同時將被告、李天祥、莊文全列為共同被告，指稱：
    甲○○及莊文全至伊住處揚稱：伊弟弟李天祥有事情找伊商談，伊不疑有他，跟
    隨甲○○、莊文全二人前往隔壁李天祥家，但至李天祥家門口，甲○○突然取出
    不明物體猛擊伊頭部，莊文全及李天祥則在旁喝助勢，李天祥並大叫：「給他
    死啦！」欲置伊於死地，渠三人觸犯殺人未遂罪云云；而李天祥、莊文全於警訊
    及偵查中則均一致否認毆打告訴人，且供稱：告訴人乙○○出手毆打甲○○，甲
    ○○起身用手一撥，告訴人就後退倒在地上，甲○○並未打告訴人等語，足見告
    訴人於偵查中指訴，與偵查中同案被告李天祥、莊文全之供述內容並不相符，公
    訴人認偵查中同案被告李天祥、莊文全之供述與告訴人指訴被告持不明物體毆頭
    部一節相符，尚有誤會。且告訴人提出之佳里綜合醫院診斷證明書記載「頭部外
    傷、顱內出血、腦挫傷」等情，僅能證明告訴人頭部受傷之事實，受傷原因不一
    ，不得遽認告訴人所受傷勢，係被告基於殺人之故意，持不明物體朝告訴人頭部
    敲擊所造成；並參酌告訴人之母李木向警方提起告訴及相關人證之陳述，尚難
    以被告於告訴人欲為毆打之際以手撥擋，認係有致人於死之故意，自不能僅憑告
    訴人之指訴，以及告訴人傷勢係在頭部，即遽以推認被告係基於殺人故意，持不
    明物體毆打告訴人頭部，故就警卷及偵查卷內之卷證資料觀之，除告訴人指訴外
    ，並無其他積極證據足以證明被告有何殺人未遂之犯行。
  (三)又告訴人乙○○於原審初訊時先陳稱：莊文全帶被告去伊住處，稱伊弟李天祥有
    事情要跟伊說，伊就去找李天祥，到李天祥家門口時，被告蹲在李天祥家門口，
    伊開門要進去，被告從伊後面站起來，自李天祥車裡拿磚塊朝伊頭頂打了一下，
    伊就倒在地上流血，莊文全則在背後自伊腋下兩側，把伊抓起來讓被告打（詳原
    審卷第二三頁）；惟經質以：「莊文全是在被告拿磚塊打你之前或之後抓你？」
    ，告訴人回答：「是在被告打我之後才抓我」等語（詳原審卷第二三頁），則被
    告既已順利以磚塊打到告訴人，莊文全即無再抓著告訴人讓被告打之必要，是告
    訴人上開所為「莊文全抓著告訴人讓被告打」之陳述，即有可疑；嗣於原審第二
    次訊問時又陳稱：被告到李天祥車裡拿一般蓋房子之長方形磚塊，從後面打伊頭
    部右邊及右後腦，總共打了四、五下，伊就往前趴倒在李天祥家門口前面等語（
    詳原審卷第一七二至一七三頁），此與其於前次訊問時陳稱：被告從伊後面站起
    來，自李天祥車裡拿磚塊朝我頭頂打了一下等節不符，自難以告訴人前後不一之
    陳述，即遽為被告不利之認定。再者，告訴人既陳稱被告係自其後面拿磚塊毆打
    其頭頂，則其又如何看到被告所持磚塊係自李天祥車上取出？凡此均足認告訴人
    之指訴與常理有違，具有重大瑕疵而不可遽採。
  (四)經原審依職權傳喚在場目擊證人莊文全、告訴人之兄李天祥、許力元到庭作證，
    並經隔離訊問後，證人即告訴人之弟李天祥證稱：當時伊聽到被告在伊家門口說
    連這種錢也要吃下去的聲音，走到門口外時，看到伊哥哥（即告訴人）舉起拳頭
    要打被告，那時被告蹲在伊家倉庫門口，就起身舉起左手放在頭上方擋著，沒有
    被打到，告訴人就往側面倒下去，莊文全見狀從後面將告訴人抱起來，伊就打電
    話叫救護車等語（詳原審卷第二八頁、第一七五至一七六頁）；證人莊文全證稱
    ：當晚八點多，伊在李天祥家與李天祥及被告聊天，聊到約十、十一點要回家時
    ，經過告訴人家門口，見到告訴人在家門口，想到告訴人之前幫伊母親去討會錢
    時，有要求抽成，伊母親已先給告訴人新臺幣（下同）二萬元，但事後該位債務
    人只還了三萬元，就未再還錢，告訴人還要向伊母親要九千元一事．就找告訴人
    到李天祥家門口附近商量，因那裡有路燈比較亮，伊拜託告訴人，以後不要再向
    伊母親拿錢，被告聽到就在旁邊出聲，說怎麼連老人家的錢也要拿，告訴人就罵
    三字經，衝過去一直揮拳要打被告，被告一直閃，用左手撥開告訴人，告訴人就
    往後退一步，往右側倒在地上，頭部右側撞到李天祥家庭院旁水路高出來的地方
    ，李天祥在家裡聽到吵鬧聲出來看時，有說不要打架，後來是李天祥叫救護車送
    告訴人去醫院等語（詳原審卷第二五至二六頁、第一七六至一七八頁）；以及證
    人許力元證稱：當晚伊父親許進丁載告訴人乙○○回來後，就過去李天祥家坐，
    伊父親跟李天祥說乙○○喝酒，要伊把杯子趕快收一收回去睡覺，不然等一下乙
    ○○又會過來發酒瘋，伊父親坐不到十分鐘就出去了，之後莊文全、甲○○也要
    回去，他們二人先走，伊隨後就跟著出來，莊文全回去時在乙○○家門口遇到乙
    ○○，就跟乙○○說有事要跟他說，莊文全跟乙○○說「你替我母親討會錢，我
    向你道謝」，就要乙○○到李天祥家倉庫門口講話，到了李天祥家門口，莊文全
    稱其母親已經有給錢了，要乙○○以後不要再向其母親要錢，被告甲○○則蹲在
    旁邊說「這種錢你也吞的下去」，乙○○聽了很生氣，要衝過去打甲○○，甲○
    ○起身用手撥開，乙○○轉了一圈往旁邊倒下去後就流鼻血，莊文全則趕快過去
    把乙○○扶起來，李天祥是乙○○倒在地上時，聽到聲音出來看，就叫救護車等
    語（詳原審卷第五四至五六頁）；又據被告與證人李天祥、莊文全於原審調查時
    所畫之告訴人倒地及被告擋告訴人之相關位置現場圖（詳原審卷第一九二至一九
    四頁）相互比對結果均大致相符，足見本件事故之發生，確係因告訴人聽聞被告
    之指責，心生不滿，乃基於傷害之犯意，對被告揮拳相向，被告為避免遭毆打，
    乃舉起左手揮擋，告訴人因腳步不穩，向後退側倒在地上，因而頭部觸地，造成
    告訴人所指稱之傷勢，並非如告訴人所指，係被告持磚塊毆打其頭部所致，則被
    告應無致告訴人於死之動機及犯意甚明，是被告辯稱：告訴人生氣就過來用拳頭
    要打伊，伊起身舉起左手放在頭頂上擋住告訴人，告訴人自行跌倒等語，應堪採
    信。至證人即當時至現場救護之消防隊員曾文雄、張天然於原審證稱：因時間太
    久，對本案已無印象之證詞（詳原審卷第一七八至一七九頁），亦無法支持告訴
    人上開被告以磚塊敲擊其頭部之陳述為真實，而不足為被告不利之認定。
  (五)告訴人雖陳稱其當時沒喝酒，然證人莊文全、李天祥均一致證稱：告訴人當晚喝
    醉酒等語，且告訴人自當晚六時許即開始在檳榔攤，與謝明嬋、陳德祿等人一起
    喝酒，告訴人約喝半瓶高梁酒，迄當晚十一時許，才由案外人許進丁載其返回住
    處一情，業經證人許進丁、謝明蟬於警訊中證稱在卷；又依乙○○當時送醫急救
    之急診記錄所示，告訴人乙○○當日有酒醉情形，酒精測試１８２．６ｍｇ／ｄ
    ｌ（正常小於１０ｍｇ／ｄｌ），應已達心智異常，雖尚能行走，但已達無法正
    常行走之狀況，意識依個人反應差異頗大，前述乙醇濃度一般人尚有反應意識，
    但有顯著遲滯等情，有佳里綜合醫院九十一年四月十一日（九一）佳醫字第九一
    三三九號函及法務部法醫研究所九十一年五月二十七日法醫理字第０九一０００
    一二六０號函各一件在卷可按（詳原審卷第七六至七七頁、第一五九至一六０頁
    ），足見告訴人於案發當時確係因酒醉而處於無法正常行走之狀況，則其衝上前
    揮拳打擊被告時，因被告舉手阻擋，致遭己身反作用力回擊，加上酒醉無法站穩
    ，因而後退倒在地上，致其頭部觸地造成後來頭部受傷之傷勢亦有可能，而無法
    將上開對被告有利之可能情況排除，是被告辯稱：是告訴人喝酒醉顛顛跛跛，自
    行跌倒所致等語，非全無可採。復經原審依職權向佳里綜合醫院調取告訴人送醫
    急救後之病歷資料，向法務部法醫研究所函詢告訴人所受傷勢係外力敲擊或自行
    跌倒所致？法務部法醫研究所函覆稱：由傷者乙○○頭部電腦斷層攝影報告支持
    有至少兩下之撞擊鈍傷造成顱內出血之致命傷，再由傷者頭皮與腦部受傷為同一
    側，較支持為撞擊傷而非對撞傷，惟人在低速率倒地，頭部觸地撞擊亦有可能造
    成外物敲擊之類似撞擊傷，故無法排除傷者因酒醉自行跌倒頭部觸地致生傷害之
    可能性，惟同時跌倒兩次，均為低速率之撞擊傷型態且造成顱內出血腦挫傷之機
    率較低等情，亦有法務部法醫研究所九十一年七月一日法醫理字第０九一０００
    一五五七、九十一年九月九日法醫理字第０九一四０００一七七號函附卷可稽（
    詳原審卷第二０八、二一五頁），是依告訴人所受傷勢觀之，並無法排除告訴人
    因酒醉自行跌倒之可能性，揆諸前揭說明，既無法排除告訴人所受傷勢係自行跌
    倒所致之合理可疑，即不能歸責於被告。
六、綜上所述，被告甲○○所辯，殆與事實相符，堪予採信，自不得單憑告訴人片面
    且有瑕疵之指訴，遽認被告有公訴人所指犯行，而診斷書雖證明其有受傷之事實
    ，然依上開所述，尚不足以證明告訴人之傷係由被告所造成，尚不足採為不利被
    告之證據。此外復查無其他積極證據足認被告甲○○有何右揭殺人犯行，被告被
    訴殺人未遂罪嫌，應屬不能證明，原審因予諭知無罪，經核於法並無不合，檢察
    官上訴意旨，仍執前詞，指摘原判決不當，為無理由，應予駁回。
據上論斷，應依刑事訴訟法第三百六十八條，判決如主文。
本案經檢察官許仲瑩到庭執行職務。
中    華    民    國      九十二      年      二      月      十一      日
                                  臺灣高等法院臺南分院刑事第一庭
                                      審判長法官  茆    臺    雲
                                            法官  蔡    長    林
                                            法官  李    文    福
右正本證明與原本無異。
如不服本判決，應於判決送達後十日內向本院提出上訴狀，其未敘述理由者並應於提
出上訴狀後十日內向本院補提理由書（應附繕本)。
                                      法院書記官  李    良    倩
中    華    民    國      九十二      年      二      月      十二      日


司法院資訊處製作；財團法人民間司法改革基金會備份。
